【裁判字號】    98,訴,1179
【裁判日期】    981124
【裁判案由】    殺人未遂等
【裁判全文】
臺灣高雄地方法院刑事判決              98年度訴字第1179號
公  訴  人  臺灣高雄地方法院檢察署檢察官
被      告  丁○○
前  一  人
選任辯護人  盧世欽律師
被      告  己○○
前  一  人
指定辯護人  柯淵波律師
上列被告因殺人未遂等案件，經檢察官提起公訴（98年度偵字第
16852 號），本院判決如下：
    主  文
丁○○犯傷害罪，處拘役肆拾日，如易科罰金，以新臺幣壹仟元
折算壹日。又共同犯恐嚇危害安全罪，處拘役伍拾日，如易科罰
金，以新臺幣壹仟元折算壹日。又犯毀損他人物品罪，處拘役貳
拾日，如易科罰金，以新臺幣壹仟元折算壹日。又共同犯傷害罪
，處有期徒刑壹年。前開拘役部分應執行拘役玖拾日，如易科罰
金，以新臺幣壹仟元折算壹日。
丁○○其他被訴部分無罪。
己○○共同犯傷害罪，處有期徒刑玖月。
    事  實
一、丁○○為己○○之子，2 人均住在址設高雄縣鳳山市○○街
    33巷16號之房屋，並與在同街35之8 號經營髮廊（下稱前開
    髮廊）之子○○為對門鄰居。緣丁○○、己○○屢向子○○
    及髮廊員工壬○○等人反應顧客隨意停車等問題，致雙方素
    有嫌隙。詎：
  (一)丁○○於97年10月3 日17時許，前去同街33巷1 號屋前倒垃
    圾時，因見髮廊員工壬○○亦在該處倒垃圾，2 人因前開嫌
    隙相互推擠，丁○○進而基於傷害之犯意，徒手抓住壬○○
    之衣領，將壬○○往路邊停放之汽車推去，並出拳毆打壬○○之腹部，致壬○○因而受有左頸部擦傷2 公分、左手肘擦
    傷8 公分、右腳第二指甲瘀青及腹部悶痛等傷害。
  (二)丁○○及見壬○○掙脫並返回前開髮廊，另基於恐嚇之犯意
    ，約於同日18時許，持自有鋁棒1 支前去髮廊門口，並接續
    以「要注意」、「我已經有找人了」、「要打死你」等加害
    生命、身體安全言語，恫嚇斯時在髮廊內之壬○○、子○○
    及子○○之女寅○○，致令壬○○、寅○○及子○○均心生
    畏懼。繼又承前開恐嚇犯意，接續指示、授意同具恐嚇犯意
    聯絡、綽號「西瓜」之成年親友（以下逕稱「西瓜」），並
    由「西瓜」再行夥同數名同具犯意聯絡之成年計程車司機，
    分別駕駛數輛計程車，先於同日19時許，在髮廊門口附近集
    結，嗣又推派「西瓜」率同數名成年男子一行3 、4 人進入
    髮廊內，向斯時在髮廊內之壬○○、子○○之夫卯○○、寅
    ○○及子○○表明其係丁○○之親戚「西瓜」，且示意壬○○、卯○○、寅○○及子○○「要小心一點」，致令壬○○
    、卯○○、寅○○及子○○俱因生命、身體安全遭受恫嚇、
    威脅而心生畏懼。
  (三)緣壬○○、卯○○、寅○○不滿丁○○前開傷害壬○○等作
    為，乃於同日21時30分許，相偕前往同街35之5 號屋前，按
    鈴詢問可能見聞事件完整經過之陳趙貴美是否有意出面作證
    。丁○○、己○○見狀亦上前查探，卻遭寅○○嚴詞質以毆
    打壬○○等事，心生不滿，乃共同基於傷害之犯意聯絡，隨
    即返回住處分持鋁棒、前端尖銳之鐵條（以下逕稱鐵條）再
    趕往同一地點，朝壬○○、卯○○、寅○○毆打。壬○○、
    卯○○不甘遭毆，也共同基於傷害之犯意聯絡，由壬○○持
    木棍1 支與己○○互毆，卯○○則係徒手與丁○○互毆，至
    寅○○則試圖以相機拍攝丁○○、己○○分持鋁棒、鐵條施
    暴之經過。而丁○○雖知悉猝然撥動拍照者手中之相機，可
    能致生相機掉落地面而損壞之結果，仍單獨另萌縱損壞他人
    相機亦不違反本意之毀損他人物品未必故意，逕自撥動寅○○手中所持之相機，致令該相機脫手掉落地面而損壞。迨寅
    ○○一度返回髮廊而偕同子○○再度前往同一地點擬齊予制
    止丁○○、己○○施暴，丁○○、己○○猶然本於前開之單
    一傷害犯意聯絡，推由己○○續持鐵條毆打子○○及挺身保
    護子○○之壬○○。嗣寅○○報警前來將傷勢嚴重之壬○○
    、卯○○、子○○送醫救治並自行就醫，經醫師診斷認明壬○○受有頭、腹部創傷、右眼玻璃體退化（無事證顯示視力
    明顯減損）、額部撕裂傷6X3 公分、右手擦挫傷1X1 、2X1
    、1X1 、2X2 公分、左手肘擦挫傷2X2.5 、2X2 公分、右足
    部擦挫傷1X1 、1X1 、1X1.5 公分、左足部擦挫傷、右大腿
    瘀青、頭部外傷併腦震盪之傷害；卯○○受有前額腫痛、左
    前臂大面積挫傷、右大腿後側挫傷15X10 公分、右小腿擦挫
    傷1X2 公分及後背部挫傷腫痛10X10 、10 X5 公分之傷害；
    寅○○受有右膝蓋瘀青、腫痛10X8公分及左足擦挫傷2X2 公
    分之傷害；至子○○也受有頭部外傷併腦震盪、頭部撕裂傷
    8 公分、額部撕裂傷3 公分、右眼瞼撕裂傷1X2.5 公分及右
    前臂挫傷瘀青1X5 公分之傷害。另丁○○、己○○亦分經醫
    師診斷受有左耳下方、頸部抓傷、右耳上部瘀青、左手肘、
    左膝擦傷，及頭部外傷（疑似腦震盪）、右側肩胛骨挫傷、
    雙側手肘擦傷等傷害。
二、案經壬○○、羅進勝、寅○○、子○○訴由高雄縣政府警察
    局鳳山分局報請臺灣高雄地方法院檢察署檢察官偵查起訴。
    理  由
壹、證據能力方面
一、按被告以外之人於偵查中向檢察官所為陳述，除顯有不可信
    之情況者外，得為證據，刑事訴訟法第159 條之1 第2 項定
    有明文。蓋被告以外之人所為之偵查筆錄，性質上固屬傳聞
    證據，惟現階段刑事訴訟法規定檢察官代表國家偵查犯罪、
    實施公訴，依法具有訊問證人等權，且證人須經具結，而實
    務運作時，檢察官偵查中向證人所取得之陳述，原則上均能
    遵守法律規定，不致違法取供，可信度極高。職是，如證人
    前於偵查中已具結而為證述，除反對該項供述得具有證據能
    力之一方已釋明「顯有不可信之情況」之理由外，不宜即遽
    指該證人於偵查中之陳述不具證據能力。經查，證人即告訴
    人壬○○、卯○○、寅○○、子○○，及證人癸○○、甲○○於偵查中受檢察官訊問時，前經具結，且無事證足認該等
    證人偵查中陳述有何顯不可信之情況，又該等證人業於本院
    審理時到庭接受被告之對質、詰問，而賦予被告反對詰問之
    機會，依前開說明，該等證人於偵查中之陳述應有證據能力
    。
二、除前已論及證據能力之部分外，本判決所引用之證據資料（
    詳後引用之各項證據），其中係屬傳聞證據部分，縱無刑事
    訴訟法第159 條之1 至第159 條之4 或其他規定之傳聞證據
    例外情形，亦因被告丁○○、己○○（下合稱被告2 人）、
    辯護人、檢察官均已明示同意作為證據使用（本院審訴字卷
    第48至49頁參照），且本院審酌卷內並無事證顯示各該陳述
    之作成時、地與週遭環境，有何致令陳述內容虛偽、偏頗之
    狀況後，也認為適當，依刑事訴訟法第159 條之5 第1 項之
    規定，為傳聞法則之例外，應有證據能力。
貳、實體方面
一、訊據丁○○僅坦言於見到寅○○試圖拍照時，曾出手撥動寅
    ○○所有之相機，及先後於97年10月3 日17時許、18時許、
    21時30分許三次與壬○○發生爭執，惟矢口否認有何傷害、
    恐嚇危害安全、毀損他人物品等犯行，並辯稱：我於97年10
    月3 日17時許倒垃圾時，雖有遇到壬○○，但我沒有出手毆
    打壬○○，而是壬○○先出言辱罵我再將我推到成傷。同日
    稍晚，我因為生氣有走到髮廊門口探看，並與對方發生口角
    爭執，但我只是徒手前往，也未出言恫嚇壬○○、寅○○、
    子○○，更未曾另行邀集計程車司機前去髮廊恐嚇。同日21
    時30分許，我、己○○與壬○○、卯○○、寅○○、子○○
    原在住處前方理論髮廊顧客隨意停車的問題，但壬○○先跑
    回髮廊取出2 支木棍並分予卯○○各執其一，我也回家1 支
    鋁棒自衛，壬○○、卯○○嗣分執木棍毆打己○○背部等處
    而將己○○打倒在地，我阻止不及，壬○○、卯○○、子○○即轉而追打我，我有揮舞鋁棒希冀阻止卯○○等人靠近，
    但猶遭子○○以木棍打中右耳後，再遭壬○○推倒在地，且
    寅○○也藉機徒手打我的頭部，至卯○○則順勢搶走我手中
    的鋁棒，整個過程中，我、己○○係居於遭受攻擊的一方，
    我們沒有故意出手傷害對方。另我雖有出手撥動寅○○的相
    機，但我沒注意到該相機是否因此掉落在地而損壞，且我實
    際上也要無毀損犯意云云。另己○○亦否認有何傷害犯行，
    而辯稱：我與丁○○於97年10月3 日21時30分許，固曾在住
    處門口與壬○○、羅進勝等人理論髮廊顧客隨意停車的問題
    ，但壬○○嗣則跑回髮廊拿木棍，進與卯○○分別持木棍毆
    打我的背部等處，我是被打的云云。經查：
  (一)丁○○為己○○之子，且均住在址設高雄縣鳳山市○○街33
    巷16號房屋，並與在同街35之8 號經營前開髮廊之子○○為
    對門鄰居，另壬○○為子○○之員工，至卯○○、寅○○則
    分別為子○○之配偶、女兒，雙方因髮廊顧客停車問題素有
    嫌隙；丁○○於97年10月3 日17時許，在高雄縣鳳山市○○
    街33巷1 號屋前倒垃圾時，與壬○○發生衝突，且曾於同日
    18 時 許，前往髮廊門口，而與壬○○、寅○○、子○○發
    生爭執；末被告2 人與壬○○、卯○○、寅○○等人，又於
    同日21時30分許，在同街35之5 號屋前發生爭執，且在此次
    爭執過程中，丁○○曾逕出手撥動寅○○手中之相機，並曾
    自住處起出鋁棒1 支朝卯○○等人揮舞；末雙方嗣經醫師診
    斷認明壬○○受有頭、腹部創傷、右眼玻璃體退化（無事證
    顯示視力明顯減損）、額部撕裂傷6X3 公分、右手擦挫傷
    1X1 、2X1 、1X1 、2X2 公分、左手肘擦挫傷2X2.5 、2X2
    公分、右足部擦挫傷1X1 、1X1 、1X1.5 公分、左足部擦挫
    傷、右大腿瘀青、頭部外傷併腦震盪之傷害，卯○○受有前
    額腫痛、左前臂大面積挫傷、右大腿後側挫傷15X10 公分、
    右小腿擦挫傷1X2 公分及後背部挫傷腫痛10X10 、10X5公分
    之傷害，寅○○受有右膝蓋瘀青、腫痛10X8公分及左足擦挫
    傷2X2 公分之傷害，子○○受有頭部外傷併腦震盪、頭部撕
    裂傷8 公分、額部撕裂傷3 公分、右眼瞼撕裂傷1X2.5 公分
    及右前臂挫傷瘀青1X5 公分之傷害，丁○○受有左耳下方、
    頸部抓傷、右耳上部瘀青、左手肘、左膝擦傷之傷害，己○○受有頭部外傷（疑似腦震盪）、右側肩胛骨挫傷、雙側手
    肘擦傷之傷害各情，為被告2 人所不爭執，且經證人壬○○
    （臺灣高雄地方法院檢察署97年度他字第9375號卷，下稱他
    字卷第85至88頁，本院訴字卷第43至51頁）、丑○○（本院
    訴字卷第89至90頁）、子○○（他字卷第91至92頁，本院訴
    字卷第56至59頁）、寅○○（他字卷第88至90頁，本院訴字
    卷第59至63頁）、羅進勝（他字卷第90至91頁，本院訴字卷
    第52至55頁）證述明確，並有國軍高雄總醫院附設民眾診療
    服務處驗傷診斷書（他字卷第9 至12、21至23、28至29、33
    至34、107 頁；98年度他字第3195頁影卷，下稱影卷第19、
    20頁）、傷勢照片（他字卷第16至20、24至27、30至32、35
    頁，第111 、112 頁）、國軍高雄總醫院98年9 月17日醫雄
    企管字第0980004289號函暨附病患病情狀況說明（本院訴字
    卷第29至30頁）、相機損壞照片（他字卷第36至39頁）、瑞
    明街現場圖暨現場照片（他字卷第105 、56、110 頁，臺灣
    高雄地方法院檢察署98年度偵字卷第16852 號卷，下稱偵字
    卷第35至36頁）在卷可稽，自均堪認定。
  (二)就事實(一)、(二)部分
  1.證人壬○○迭於偵查及本院審理中證稱：97年10月3 日17時
    許，我去倒垃圾時，也在該處倒垃圾的丁○○忽然拉住我的
    衣領將我推往路邊停放之汽車，之後又出拳毆打我腹部，我
    受傷後趕快掙脫並跑回髮廊，丁○○進而拿1 支鋁棒在店門
    口對我、寅○○、子○○恫稱：「要注意」、「我已經有找
    人了」、「要打死你」等語，我很害怕，等到丁○○離開，
    我才去驗傷。同日19時許，髮廊門口忽然集結多輛計程車，
    並有3 、4 個我不認識的男子走到店內要我們小心一點，其
    中一名男子自稱「西瓜」，並表示係丁○○的親戚，受丁○○所託前來的（他字卷第86頁，本院訴字卷第43至44、45頁
    ）；證人寅○○證稱：97年10月3 日17時許，子○○提到壬○○為何到垃圾許久未回，我順勢將頭探往屋外，適巧遠遠
    看到丁○○以手推壬○○去撞路邊停放的車輛，且丁○○進
    而出拳毆打壬○○的腹部，壬○○跑回店內後，丁○○約於
    同日18時許拿鋁棒到髮廊門口要壬○○、我及子○○注意一
    點，並表示他要去找人來，同日約19時許，就有3 、4 名男
    子到店內自稱「西瓜」並表明係丁○○的親戚，語氣很兇的
    要我們小心一點，當時店門口外停了許多輛計程車，我聽了
    很害怕就待在店裡，當時店內還有壬○○、卯○○及子○○
    ，都有聽到該等恐嚇話語（他字卷第88至89頁，本院訴字卷
    第60至61頁）；另證人子○○也證稱：97年10月3 日17時許
    ，壬○○出門倒垃圾後，過了3 、5 分鐘還沒有回來，因為
    髮廊內還有客人在等待壬○○為他洗頭，我與寅○○探身往
    外看，就看到丁○○抓著壬○○的衣領去撞車，並出拳毆打
    壬○○腹部，壬○○掙脫後手上留著血跑回髮廊，丁○○稍
    後也拿著1 支鋁棒走到髮廊門口，對著壬○○、寅○○及我
    說要注意、要打死你、已經叫人來了這一類恐嚇的話，接著
    於同日19時許，忽然有十多輛計程車集結在店門口一帶，對
    方有3 、4 個成年男子走進店內，其中一名男子自稱係丁○○叫來的「西瓜」，要我們小心一點，我很害怕（他字卷第
    91至92頁，本院訴字卷第57頁反面、56頁）；至證人卯○○
    則證稱：97年10月3 日當晚，我與平常一樣都是18時許自任
    職之澄清湖活動中心下班返回前開髮廊吃飯、幫忙，當晚19
    時許，我看到很多計程車停在髮廊門外，並有3 、4 名成年
    男子走進店內，我看到這麼多人、車就嚇傻了，也很緊張，
    完全不記得對方說了什麼，更不敢踏出門（他字卷第91頁，
    本院訴字卷第52至53、55頁）各等語明確。
  2.本院經查前開證述內容互核大致相符，另與證人甲○○證稱
    ：我於97年10月3 日18時許到前開髮廊洗髮並燙髮，當晚19
    時許，我剛洗完頭，忽然有3 、4 位高壯的男子走到店內對
    老闆子○○一家人嗆聲「要小心一點」，並在店內逗留約3
    、5 分鐘才離開，此段期間中，我透過鏡子觀察到髮廊門口
    排有一長線約十多輛的計程車等語（偵字卷第23頁，本院訴
    字卷第124 頁），及卷附國軍高雄總醫院附設民眾診療服務
    處第995 號驗傷單（他字卷第8 頁）、傷勢照片（他字卷第
    13至15頁）所顯示：壬○○於97年10月3 日第一次就醫時，
    其衣領下之左頸部位，經醫師診斷認明有2 公分之擦傷，另
    腹部略呈紅腫、悶痛，且另有左手肘擦傷8 公分、右腳第二
    指甲瘀青等傷害一節，也俱相互吻合，足認證人壬○○、寅
    ○○、子○○、卯○○及甲○○前開所言均屬實在。又自稱
    「西瓜」而集結計程車前往髮廊恫赫之男子，與丁○○拿鋁
    棒前往髮廊並以「要注意」、「我已經有找人了」等言語施
    加恐嚇犯行之時點，僅約有1 小時之差，且「西瓜」與丁○○之恐嚇言語，復恰同為加害生命、身體安全之事，茍「西
    瓜」該等恫嚇行為要非出於丁○○之指示、授意，焉可能如
    此巧合？益徵丁○○於97年10月3 日17時許，因倒垃圾而與
    壬○○相見時，確曾徒手抓住壬○○衣領，將之推往路邊停
    放之汽車，並出拳毆打壬○○腹部，致壬○○因而受有左頸
    部擦傷2 公分、左手肘擦傷8 公分、右腳第二指甲瘀青及腹
    部悶痛等傷害，繼又分別於同日18、19時許，自行及指示、
    授意「西瓜」另偕同他人，接續前往髮廊，而分別以「要注
    意」、「我已經有找人了」、「要打死你」、「要小心一點
    」等加害生命、身體安全言語，恫嚇壬○○、卯○○、寅○○及子○○無訛，丁○○首開所辯，要屬子虛。
  3.至於：責令因遭受恐嚇而心生畏懼之人，就遭恐嚇經過之
    完整細節，存有清晰記憶，且於遭恐嚇當時立刻報警，原俱
    屬過苛之期待，是以證人壬○○、卯○○、寅○○、子○○
    於偵審程序中，就「西瓜」曾否表明為丁○○之親戚、「西
    瓜」曾否自陳受丁○○之託前來等細節，所述固稍有不一，
    及壬○○、卯○○、寅○○、子○○未於遭恐嚇時立刻報案
    ，核均與常情相符，丁○○徒憑證人壬○○、卯○○、寅○○、子○○就遭恐嚇細節證述未盡一致，遽謂該等證人所述
    全屬不實；及另由卷附承辦警員黃錦山出具之回覆事項單載
    記：於97年10月3 日19時許，並無計程車在前開髮廊附近集
    結等相關報案紀錄等語（他字卷第55頁），推論並無計程車
    集結恐嚇壬○○等人之事，俱無足取。證人丑○○於本院
    審理中固證稱：97年10月3 日我按往例於17時許將垃圾倒入
    垃圾車後，轉身即看到丁○○與壬○○在該處互相推擠，我
    看到的情形是該2 人互相推來推去，且丁○○一度遭壬○○
    推倒在地又立即站起來回推壬○○，在此段過程中，丁○○
    並未出拳毆打壬○○，且同日18、19時許，我也沒有看到丁○○持鋁棒在髮廊外恐嚇，及計程車在髮廊集結等語（本院
    訴字卷第89頁反面至90頁）。惟其既另證述：我倒完垃圾就
    返回自己的住處，且我也不想管他人的事，所以我雖然持續
    聽到丁○○、壬○○於推擠完後猶仍相互嗆聲，及於同日19
    時許聽到屋外有明顯的講話聲響，但我都沒有再出門查看等
    語（同上卷頁），顯見證人丑○○於倒完垃圾後，旋即返回
    住處而未續予聞問本案之事，則證人丑○○關於未親見丁○○出拳施暴、出言恐嚇及未看到計程車在前開髮廊門口集結
    等所述縱屬實在，也無足資為有利於丁○○之認定。
  (三)就事實(三)之毀損部分
  1.證人寅○○先後於偵查及本院審理中均一致證稱：我看到丁○○、己○○一度返家後又分持鋁棒、鐵條前來，即拿出相
    機準備拍照，丁○○見狀即以手撥落該相機，相機掉到地面
    後就不能使用了等語綦詳（他字卷第89頁，本院訴字卷第60
    頁），核與證人壬○○證稱：寅○○要以相機對丁○○、己○○分持之鋁棒、鐵條拍照時，丁○○立即以手將該相機撥
    落地面等語（他字卷第87頁，本院訴字卷第46頁），要無齟
    齬。再者，本案案發後，寅○○所有相機之螢幕等部分，確
    留有撞擊地面等硬物之明顯刮痕，亦有寅○○所有相機外觀
    照片存卷（他字卷36至39頁），及該相機1 臺、報修單1 紙
    扣案可稽。末佐諸本院前已認明丁○○確曾於事實(三)所示時
    、地逕自出手撥動寅○○手中之相機一情（丁○○自承此部
    分事實），則寅○○所有之相機，確曾於事實(三)所載時、地
    經丁○○撥落致撞擊地面而損壞甚明。
  2.猝然撥動拍照者手中之相機，可能致生相機脫手掉落地面之
    結果，且相機之螢幕、鏡頭及其他精密電子零件，俱非屬耐
    摔物品，而極易因掉落地面之碰撞而損壞，為稍具常識之人
    普遍週知之事，丁○○既係身心健全之成年人，依其智識能
    力及社會生活經驗，自無由對前情諉為不知，卻猶然於寅○○擬欲拍照之際，逕予撥動寅○○手中所持之相機，致令該
    相機脫手掉落地面而損壞，則丁○○對於寅○○所有相機因
    自己撥動行為掉落地面而損壞之結果，原即有所預見並容任
    其發生，顯堪認定，丁○○空言否認，無足採信。
  (四)就事實(三)被告2 人攻擊行為之客觀事實部分
  1.證人壬○○復證稱：丁○○、己○○分持鋁棒、鐵條到場後
    ，己○○拿鐵條衝向我，並朝我正面打來，丁○○則朝卯○○毆打，寅○○在這個混亂的場面中也被打到，在衝突過程
    中寅○○有離開，之後再跟子○○一起回到現場，子○○央
    求己○○不要再打我，己○○就轉而打子○○，子○○被打
    得滿頭都是血而倒下，我上前抱住子○○，己○○就打中我
    的頭讓我感覺頭暈，我頭部的傷勢是在護子○○後受傷的，
    另外手及腿部也有多處擦挫傷（他字卷第87頁，本院訴字卷
    第44、47、49頁反面）。證人卯○○證稱：我們當晚原計畫
    找陳趙貴美出面作證，但丁○○、己○○知道後就衝過來一
    直罵我們，嗣又回住處拿鋁棒等物，並由丁○○持鋁棒持續
    毆打我的頭、腰、手、腳等身體部位，我頭部遭攻擊後覺得
    暈暈的，並試圖以手阻擋，丁○○還是繼續毆打我的腰部及
    大、小腿等語（他字卷第90頁，本院訴字卷第53頁反面、54
    頁）。證人寅○○證稱：丁○○、己○○分持鋁棒、前端尖
    銳的鐵條回到現場後，丁○○先撥落我的相機，然後就以鋁
    棒一直朝卯○○身上毆打，丁○○則是拿鋁棒毆打壬○○，
    我看到後馬上返回髮廊找子○○一起回到現場，並走向己○○身邊求他不要再打了，己○○轉身就打子○○，子○○因
    此流很多血，壬○○過去護子○○也被己○○一直毆打，而
    當晚我也有被打傷，但現場燈光昏暗且場面混亂，我無法清
    楚辨認是誰出手的（他字卷第89頁，本院訴字卷第61頁反面
    至63頁）。證人子○○證稱：當晚是壬○○、卯○○、寅○○一起離開髮廊要找陳趙貴美充當證人，過了一會後，寅○○回到髮廊表示卯○○遭毆打，我偕同寅○○趕到現場，發
    現丁○○、己○○分別持鋁棒、前端尖銳的鐵條毆打卯○○
    、壬○○，但丁○○、卯○○距離較遠，我走近己○○求他
    不要再打了，己○○就以鐵條打我，我伸出手摀住傷部，己○○還是一直攻擊，我的頭很暈，血也一直流，而壬○○有
    過來護我，但壬○○將我抱起來後，己○○又轉而打壬○○
    （他字卷第92頁，本院訴字卷第57至59頁）。證人甲○○證
    稱：97年10月3 日21時許，我燙完頭髮準備離開髮廊之際，
    寅○○自外衝入店內表示卯○○、壬○○遭人毆打，我跟著
    子○○、寅○○母女一起到現場查看，發現左手較遠處是丁○○持鋁棒毆打卯○○的身體，而卯○○以手抵擋，至於右
    手邊約2 、3 間房屋的距離，則是壬○○遭己○○持鐵條毆
    打，子○○跑向己○○請他不要再打了，己○○就拿著鐵條
    改朝子○○頭部毆打，子○○滿臉是血，不知道是摔倒還是
    昏倒，壬○○趕緊攙扶子○○並將她抱起來，己○○還是一
    直打等語（偵字卷第23至24頁，本院訴字卷第124 至125 頁
    ）。
  2.本院經核前開證述內容，就壬○○等人究係遭何人以何種器
    械、方式攻擊成傷各情，互無齟齬，苟證人壬○○、卯○○
    、寅○○、子○○、甲○○並非出於自己之親身見聞如實進
    行陳述，豈可能如此一致？再者，於97年10月3 日21時30分
    許之衝突過後，壬○○受有頭、腹部創傷、右眼玻璃體退化
    、額部多處撕裂傷、右手多處擦挫傷、右足部多處擦挫傷、
    左足部擦挫傷、右大腿瘀青、頭部外傷併腦震盪之傷害，卯
    ○○受有前額腫痛、左前臂挫傷、右大腿後側挫傷、右小腿
    擦挫傷及後背部挫傷腫痛之傷害，寅○○受有右膝蓋瘀青、
    腫痛及左足擦挫傷之傷害，子○○受有頭部外傷併腦震盪、
    頭、額、右眼瞼撕裂傷及右前臂挫傷瘀青之傷害，且該等傷
    勢甚有面積達15X10 、10X10 、10X8公分之鉅者，俱如前述
    ，則由壬○○、子○○之傷勢中有係屬銳器造成之撕裂傷，
    及部分傷勢為大面積傷勢等情，益徵前開證人關於丁○○、
    己○○分持鋁棒、前端尖銳之鐵條對壬○○、卯○○、寅○○、子○○施暴等所述，要屬實在，則被告2 人相偕查探壬○○等人尋訪證人經過，卻遭寅○○嚴詞質以毆打壬○○等
    事後，因心生不滿，乃齊返回住處由丁○○、己○○分持鋁
    棒、前端尖銳之鐵條再趕往同一地點，朝壬○○、卯○○、
    寅○○毆打，嗣寅○○一度返回髮廊而偕同子○○再行前往
    同一地點欲制止被告2 人施暴，己○○則續持鐵條毆打子○○及挺身保護子○○之壬○○，致令壬○○、卯○○、寅○○、子○○成傷等情，亦堪認定。
  3.被告2 人雖分別以首開情詞置辯。惟姑不論就被告2 人於本
    案發生伊始乃均徒手，且係己○○先遭壬○○、卯○○持木
    棍攻擊背部、頭部、手部，丁○○再遭壬○○、卯○○、寅
    ○○、子○○追打，而依序遭子○○以木棍打中右耳、遭壬○○推倒在地、遭寅○○徒手歐打頭部、遭卯○○搶走手中
    鋁棒等所辯，無法合理說明壬○○、卯○○、寅○○、子○○之傷勢成因，及壬○○、卯○○、子○○傷勢較諸丁○○
    、己○○顯然為重各情，且核與本院前所認明丁○○之傷勢
    係分布在耳、頸、肘、膝部，頭部並無傷勢，另己○○傷勢
    則分布在頭部、右側肩胛骨、雙側手肘，背部並無明顯傷勢
    等節，俱不相吻，原欠缺真實性而無足採信。再者，茍行為
    人有意攻擊已遭推倒在地之傷者，大可逕自以腳踢、踹該傷
    者之身體各處，要無刻意下蹲貼近該傷者而徒手施暴之理，
    是故丁○○所辯稱：我遭壬○○推到在地後，寅○○即藉機
    徒手打我的頭部云云，也顯然悖於常情。況果如丁○○所辯
    ，其與己○○均係遭攻擊之對象，而非施暴一方，丁○○又
    焉需出手制止寅○○拍照取證？本院另細繹己○○於97年10
    月10日之首次警詢中原係陳稱：我看到壬○○拿木棍走近後
    ，就感覺自己被打並試圖拉扯木棍，我有搶過1 支木棍揮舞
    抵抗，但因頭部被打傷昏昏的，後續發生什麼事都不知道等
    語（他字卷第64至65頁）；迨於98年5 月25日偵查中則改稱
    ：我與壬○○拉扯木棍後跌倒在地，我爬起來看到卯○○、
    壬○○拿木棍揮舞追打丁○○，且子○○有打到丁○○耳部
    云云（他字卷第95頁），亦即己○○就丁○○遭毆打過程之
    記憶，反隨時間經過日益具體、清晰，更堪認己○○偵查中
    所述丁○○遭追打等內容，或出於他人之誤導，或有意偏頗
    ，而非實在。至於被告2 人所傳訊證明案發過程之證人施月
    秀、戊○○○、乙○○、庚○○、辛○○，均於本院審理中
    陳明未見聞97年10月3 日21時30分許衝突之完整經過（本院
    訴字卷第84、86、87、88、91頁參照），從而該等證人關於
    未見聞丁○○、己○○分持鋁棒、鐵條施暴等所述，原足資
    為丁○○、己○○未出手攻擊壬○○、卯○○、寅○○、子
    ○○之認定；另該等證人附和丁○○所辯，而一致證稱：丁○○係遭壬○○、卯○○等人持木棍追打成傷云云（同前卷
    頁），俱屬子虛，非得採信。
  4.茲將一度離開案發現場，嗣方又偕同子○○返回現場欲制止
    被告2 人施暴之寅○○予以扣除後，壬○○、卯○○猶與丁○○、己○○人數相當，且壬○○、卯○○分別為74、42年
    次，平均年紀顯較被告2 人為輕，體力應無遜於被告2 人之
    理；佐以前開瑞明街現場照片（他字卷第56、110 頁，偵字
    卷第35至36頁）所顯示：該街寬度甚寬，縱兩側停有車輛，
    所餘之空間猶容汽車輕易通過，及證人壬○○復陳明：瑞明
    街並非死巷，一頭可通到大馬路，另一頭則呈Ｔ字型而與另
    條巷弄連接等語（本院訴字卷第50頁），茍非壬○○、卯○○有意停留原地而與被告2 人相互對峙，親見被告2 人分持
    鋁棒、鐵條到場進而發動攻擊經過之壬○○、卯○○，大可
    從容逃離現場以避開被告2 人之攻擊（壬○○於97年10月3
    日17時許固曾遭丁○○毆打成傷，惟依該等傷勢之情況及分
    布，應尚未明顯影響壬○○躲避攻擊之能力），要無分遭丁○○、己○○持續毆打致身體多處受傷之理。再參諸本院前
    亦認明之被告2 人於案發後身體均留有傷勢一情，則壬○○
    、卯○○於本案案發伊始並非居於純然遭被告2 人施暴之地
    位，而係分別與丁○○、己○○互毆，也足資認定。再者，
    己○○較明顯之右大腿傷勢，乃分布在內側，且該傷勢有相
    當之面積，有傷勢照片可按（他字卷第111 頁），另佐諸案
    發後據報到場處理之員警黃錦山，確當場搜獲1 支木棍乙節
    （偵字卷第37頁電話紀錄單參照），則己○○之傷勢係遭他
    人持木棍所傷，毋寧較諸自行跌倒所致（如係自行跌坐在地
    ，讓肢體外側著地應較為自然，茍係以肢體內側著地之方式
    跌坐在地，跨部、小腿、踝部內側亦應一併留有傷勢），更
    符合實情，從而與己○○互毆之壬○○應係持有木棍，亦併
    指明之。
  (五)就就事實(三)被告2 人攻擊行為之主觀犯意究屬殺人未遂或傷
    害部分
  1.按殺人未遂與傷害之區別，應以加害人有無殺意為斷。以戕
    害他人生命之故意，著手於刺殺之實行而未發生死亡之結果
    ，為殺人未遂，倘無使人喪失生命之故意，僅在使其身體、
    健康受到傷害，則為傷害罪，二罪皆發生傷害之結果，祗其
    主觀犯意及身體傷害程度不同而已；又受傷之多寡，及是否
    為致命部分，有時雖可藉為認定有無殺意之心證，究不能據
    為絕對標準（最高法院84年度臺上字第3179號判決、18年度
    上字第1309號判例）。是故殺人未遂與傷害罪之區別，當以
    行為人下手之際殺人犯意存否為斷，惟該隱藏於行為人內部
    主觀之意思，應有積極並確實之證據方足認定，從而殺人或
    傷害之主觀犯意認定，須參酌行為人與被害人事前之仇隙是
    否足以引起殺人之動機、被害人傷痕之多寡、受傷處是否為
    致命部位等一切客觀情狀，全盤併予審酌。
  2.經查，被告2 人與壬○○、卯○○、子○○間係屬鄰居關係
    ，僅因髮廊顧客隨意停車之事生有爭執，除此之外互無嫌隙
    ，已如前述，彼此間既無深仇大恨，衡情，被告2 人原欠缺
    致壬○○、卯○○、子○○於死之動機。復次，本案乃係持
    有鋁棒之丁○○與徒手之卯○○、持有鐵條之己○○與持有
    木棍之壬○○互毆，且壬○○、卯○○、子○○除開頭部傷
    勢外，其他非致命之手、腳部位，均猶有多數傷勢，而壬○○之頭部傷勢，更是在其趕忙挺身護子○○過程中遭打傷，
    亦俱如前述，足見被告2 人係在混亂之互毆過程中，傷及卯
    ○○、壬○○、己○○及前來勸阻子○○之頭部，並非刻意
    專擇壬○○、卯○○、子○○頭部進行攻擊，自難謂被告2
    人具有藉攻擊頭部此等致命部位殺害壬○○、卯○○、子○○之決意（犯意）。至互毆之際同時聲稱「讓你死」等語以
    壯聲勢，原不能逕與行為人有置對方於死之意等視。公訴人
    徒憑壬○○、卯○○、子○○頭部均有傷勢，及證人壬○○
    、卯○○、寅○○、子○○證述：被告2 人曾於施暴過程中
    口出「讓你死」等語（他字卷第87至88、89、92頁，本院訴
    字卷第46、51、58、54頁參照），遽謂被告2 人具有殺害壬○○、卯○○、子○○之犯意，尚嫌率斷，被告2 人應僅具
    傷害犯意。
  (六)綜上所述，本案事證明確，應依法論科。
二、論罪
  (一)核丁○○關於事實(一)所為，係犯刑法第277 條第1 項之傷害
    罪；關於事實(二)所為，均係犯刑法第305 條之恐嚇危害安全
    罪；另關於事實(三)損壞寅○○所有相機之所為，係犯刑法第
    354 條之毀損他人物品罪；至被告2 人就事實(三)攻擊壬○○
    、卯○○、寅○○、子○○所為，則俱係犯刑法第277 條第
    1 項之傷害罪，而被告2 人就攻擊壬○○、卯○○、子○○
    之部分，僅有傷害犯意並無殺人之意，已如前述，公訴人誤
    認被告2 人就此部分係犯刑法第271 條第2 項、第1 項之殺
    人未遂罪，起訴法條尚有未合，惟起訴之基本事實同一，本
    院自得變更起訴法條予以審理。
  (二)共同正犯之意思聯絡，原不以數人間直接發生者為限，即有
    間接之聯絡者，亦包括在內；另意思之聯絡不限於事前有所
    謀議，即僅於行為當時有共同犯意之聯絡者，亦屬之，而其
    表示之方法，亦不以明示通謀為必要，即相互間有默示之合
    致，亦無不可（最高法院77年臺上字第2135號、73年臺上字
    第2364號判例意旨參照）。查「西瓜」係出於丁○○之指示
    、授意，始偕同其他數位計程車司機、成年男子，前往髮廊
    進行恐嚇，既經本院詳予認明如前，則丁○○縱與「西瓜」
    以外之在場行為人欠缺直接聯繫，亦已經由「西瓜」為間接
    之聯絡，從而丁○○就97年10月3 日18時許之恐嚇危害安全
    犯行，與「西瓜」等到場行為人，均存有犯意聯絡、行為分
    擔，而應論以共同正犯；另就事實(三)之傷害犯行部分，被告
    2 人在場親身見聞彼此之攻擊行徑後，猶執意分持鋁棒、鐵
    條毆打壬○○、羅進勝、寅○○、子○○成傷，自有相互利
    用彼此行為，俾遂傷害壬○○、羅進勝、寅○○、子○○目
    的之默示合致犯意聯絡甚明，則被告2 人就此部分犯行，亦
    應論以共同正犯。
  (三)事實(二)所示之數恐嚇舉措，乃係在極密切接近之時點內實施
    ，且犯罪地點俱為前開髮廊而係屬同一，則依一般社會健全
    觀念，各該恐嚇舉措之獨立性甚為薄弱，是故在刑法評價上
    ，以視為數個舉動之接續施行，合為包括之一行為予以評價
    ，較為合理，從而此部分應論以包括一罪之接續犯。
  (四)丁○○為事實(二)所示恐嚇犯行之主、客觀恐嚇對象，及被告
    2 人遂行事實(三)所示傷害犯行之對象，均及於壬○○、羅進
    勝、寅○○、子○○4 人，各為一行為觸犯數（同種）罪名
    之想像競合犯，應各從一重論處；公訴人謂己○○攻擊壬○○、羅進勝、子○○成傷之犯行，應與其另傷害寅○○之犯
    行分論併罰，尚嫌未合。
  (五)丁○○就事實(一)之傷害犯行、事實(二)之恐嚇危害安全犯行，
    及事實(三)之毀損他人物品、傷害等犯行，犯意個別、行為互
    疏，應予分論併罰。
三、本院審酌被告2 人均不知循和平手段解決與鄰居間之糾紛，
    僅因停車細故，丁○○即恣為傷害、恐嚇及毀損等犯行，進
    又夥同己○○在眾人通行之巷道內，公然分持鋁棒、鐵條對
    壬○○、羅進勝、寅○○、子○○施暴，致令壬○○、羅進
    勝、子○○各受有非輕傷勢，另寅○○亦因此受傷，顯然不
    知尊重他人之人格權益，法紀觀念欠缺，對於社會治安亦有
    危害。再參以被告2 人迄未賠償壬○○、羅進勝、寅○○、
    子○○損失之犯後態度。末考量被告2 人之品行、生活狀況
    、智識程度，及事實(三)所示之傷害犯行，應係直接導因於丁○○同日先前之傷害、恐嚇犯行，己○○尚不具肇因地位等
    一切情狀，爰分別量處如主文各所示之刑，並就本院所處之
    拘役刑部分，均諭知以1000元折算1 日之易科罰金折算標準
    ，併就本院所處之數拘役刑定應執行之刑，且諭知同前之易
    科罰金折算標準。至公訴人就丁○○、己○○分別求予量處
    有期徒刑8 年、6 年，均尚嫌過重。
、無罪部分
一、公訴意旨另略以：丁○○於97年10月1 日18時許，因見前開
    髮廊顧客癸○○將所駕駛之自用小客車暫停在其住處門口，
    乃上前質問癸○○何以如此停車，迨見擬指引癸○○前往他
    處停車之卯○○朝其與癸○○走近，丁○○竟基於妨害自由
    之犯意，以雙手抓住卯○○衣領進予推擠之強暴方式，阻止
    卯○○離去，而妨害卯○○行使權利，嗣癸○○制止方罷手
    ，因認丁○○此部分另涉刑法第304 條第1 項之強制罪嫌等
    語。
二、按犯罪事實應依證據認定之，無證據不得認定犯罪事實；如
    不能證明被告犯罪者，應諭知無罪之判決，刑事訴訟法第15
    4 條第2 項、第301 條第1 項分別定有明文。又依刑事訴訟
    法第161 條第1 項規定，檢察官對於起訴之犯罪事實，仍應
    負提出證據及說服之實質舉證責任。倘其所提出之證據，不
    足為被告有罪之積極證明，或其指出證明之方法，無從說服
    法院以形成被告有罪之心證，基於無罪推定之原則，自應為
    被告無罪判決之諭知（最高法院92年臺上字第128 號判例意
    旨參照）。
三、訊據被告堅詞否認此部分犯行，而公訴人認丁○○另涉及此
    部分罪嫌，則係以證人癸○○、卯○○之證述，茲為論據。
    經查：
  (一)證人癸○○證稱：我經由朋友介紹得知前開髮廊後，曾多次
    到前開髮廊剪髮，97年10月初，我購物後順道去該髮廊並先
    暫停車輛下去詢問等候剪髮時間要多久，丁○○看到我那樣
    停車就罵我，卯○○接著從髮廊出來要指引我將車停好，丁○○看到卯○○就伸手抓住卯○○衣領往後推，卯○○也因
    此退了幾步等語（他字卷第85頁，本院訴字卷第41至42頁）
    。本院經核癸○○與丁○○互無嫌隙，衡情原無設詞誣陷丁○○之理，況癸○○證述之內容兼及利於丁○○之事項（詳
    後述），益徵癸○○所述毫無偏頗而合於事實。復次，證人
    卯○○亦於本院審理中證稱：丁○○於97年10月1 日確曾出
    手拉我的衣領，且拉了之後就推我等語明確（本院訴字卷第
    52頁），則丁○○於97年10月1 日18時許，確曾有以手緊抓
    卯○○衣領等行為，堪以認定，丁○○空言否認此部分行為
    ，悖於事實。至證人即丁○○之母戊○○○證稱：我知道丁○○與對面髮廊因停車問題發生糾紛的事，但丁○○只是要
    對方將車輛停好，並未因此抓住卯○○之衣領，也未出手推
    卯○○或阻止卯○○離開等語（本院訴字卷第85頁反面至86
    頁），因所證述者究為何日之停車糾紛尚有未明，自無足資
    為丁○○未曾於97年10月1 日18時許出手抓、推卯○○衣領
    、身體之有利認定。
  (二)丁○○擅自抓、推卯○○衣領、身體之行為雖無足取。惟由
    證人癸○○另證稱：丁○○抓住卯○○衣領後只是往後推一
    下，當時卯○○並無任何反抗或反應，但我見狀立刻制止丁○○，丁○○也旋即鬆手而再無後續動作，且丁○○也未曾
    阻止卯○○離開等語（他字卷第85頁，本院訴字卷第41頁反
    面至42頁），顯見丁○○未待卯○○示意其鬆手或表明有意
    離去前，即因癸○○之制止旋予鬆手，且丁○○緊抓卯○○
    衣領之期間前後歷時甚為短促，復別無阻止卯○○離去之舉
    措，則丁○○抓、推卯○○衣領、身體等行為，是否已然妨
    害卯○○行使離去權利，及丁○○於行為之際又是否此等認
    識，均顯屬可疑，自更難認丁○○存有藉抓、推卯○○衣領
    、身體等行為，以妨害卯○○行使離去權利之犯意。
四、綜上，依公訴人所舉之證據，尚無法使本院形成丁○○具有
    妨害卯○○行使離去權利犯意之心證，此外，本院遍查全卷
    復無其他事證足認丁○○有何以強制手段妨害卯○○行使權
    利之犯行，基於罪疑唯輕原則，本院自應就此部分為無罪之
    諭知。
據上論結，應依刑事訴訟法第299 條第1 項前段、第300 條、第
301 條第1 項，刑法第277 條第1 項、第305 條、第354 條、第
28條、第55條、第41條第1 項前段、第51條第6 款，刑法施行法
第1 條之1 ，判決如主文。
本案經檢察官丙○○到庭執行職務。
中    華    民    國    98    年    11    月    24    日
                  刑事第十一庭  審判長法  官  黃三友
                                      法  官  陳億芳
                                      法  官  莊珮吟
以上正本證明與原本無異。
如不服本判決應於收受本判決後10日內向本院提出上訴書狀，其
未敘述上訴理由者，並得於提起上訴後10日內向本院補提理由書
狀（均須按他造當事人之人數附繕本）「切勿逕送上級法院」。
中    華    民    國    98    年    11    月    24    日
                                      書記官  鍾淑美
◎附錄本案所犯法條：
《刑法第277 條第1 項》
傷害人之身體或健康者，處3 年以下有期徒刑、拘役或1000元以
下罰金。
《刑法第305 條》
以加害生命、身體、自由、名譽、財產之事，恐嚇他人致生危害
於安全者，處2 年以下有期徒刑、拘役或300元以下罰金。
《刑法第354 條》
毀棄、損壞前二條以外之他人之物或致令不堪用，足以生損害於
公眾或他人者，處2 年以下有期徒刑、拘役或500 元以下罰金。
《刑法施行法第1 條之1 》
中華民國94年1 月7 日刑法修正施行後，刑法分則編所定罰金之
貨幣單位為新臺幣。
94年1 月7 日刑法修正時，刑法分則編未修正之條文定有罰金者
，自94年1 月7 日刑法修正施行後，就其所定數額提高為30倍。
但72年6 月26日至94年1 月7 日新增或修正之條文，就其所定數
額提高為3 倍。


司法院資訊處製作；財團法人民間司法改革基金會備份。
